【裁判字號】    89,簡上,188
【裁判日期】    900105
【裁判案由】    給付票款
【裁判全文】
臺灣臺南地方法院民事判決                        八十九年度簡上字第一八八號
    上  訴  人  乙○○
                        身分證.
    被  上訴人  甲○○  住台南.
右當事人間請求給付票款事件，上訴人對於中華民國八十九年七月三十一日本院新營
簡易庭第一審判決（八十九年度營簡字第二三七號）提起上訴，本院判決如左：
    主  文
原判決廢棄。
被上訴人在第一審簡易之訴駁回。
第一、第二審訴訟費用由被上訴人負擔。
    事  實
甲、上訴人方面：
  一、聲明：求為判決如主文所示。
  二、陳述：
     （一）被上訴人執有如附表所示之支票一紙（下稱系爭支票），係上訴人授權
           上訴人之女即訴外人洪玉玲所簽發，於訴外人洪玉玲向被上訴人借款新
           台幣（下同）五十萬元時供質押擔保之用，而訴外人洪玉玲於借款時並
           已同時交付被上訴人票面金額各十萬元之支票六張以分期清償（含利息
           ）借款，其中五張支票業經被上訴人提示兌現｛票載發票日分別為民國
           （下同）八十八年十二月三日、八十九年一月三日、二月三十日、三月
           三日、四月三日｝，則系爭五十萬元之借款債務，已因提示兌現而清償
           完竣。惟被上訴人卻未將系爭支票返還予訴外人洪玉玲，被上訴人稱訴
           外人洪玉玲對其尚有其他借款債務，須待全部清償後始願返還云云。然
           系爭支票所擔保之借款債務既業已清償，則上訴人自亦免除支票發票人
           責任，是被上訴人請求上訴人給付票款依法無據。
     （二）又被上訴人陳稱「上訴人之女洪玉玲，於八十八年三、四月及七、八月
           間，持洪振用之支票供擔保，分別向其借款三十萬元及二十萬元，均未
           兌現。後來在同一時期又來向我借錢五十萬元，因他哥哥的票都沒有兌
           現，我不收，所以他就拿上訴人的票來向我借，但數目太多，所以我就
           要求他另外拿一張一百萬元洪振用的票作擔保，後來洪女又說要遷店，
           來向我借六十萬元，拿上訴人十萬元的票六張來供擔保，後來這六張各
           十萬元的票讓我領了五張‧‧‧」云云。惟訴外人洪玉玲固不否認有向
           被上訴人借款三十萬元、二十萬元及五十萬元等情，惟否認曾向被上訴
           人借款六十萬元。查被上訴人借款予洪玉玲之利息高達六分以上，復於
           借款五十萬元時，除要求以上訴人為發票人簽發票面額五十萬元之支票
           一紙供擔保之外，尚要求以訴外人洪振用即上訴人之子所開立票面額一
           百萬元之票據供擔保，被上訴人顯係以不相當之對價取得票據。況被上
           訴人於借款五十萬元時，訴外人洪玉玲曾交付以上訴人為發票人票面額
           各十萬元之支票六張予被上訴人，被上訴人並提示兌領其中五張支票共
           五十萬元，已如前述，故被上訴人執系爭擔保支票請求給付本件票款，
           顯有未合。
     （三）再者，被上訴人誣稱「後來洪女又說要遷店，來向我借六十萬元‧‧‧
           」等情，為上訴人及訴外人洪玉玲所否認，依舉證原則，應由被上訴人
           舉證以證明被上訴人曾另借款六十萬元予洪玉玲之事實，究竟被上訴人
           「何時」借款六十萬元予洪玉玲﹖是以何方式借款﹖原審未查，遽認證
           人洪玉玲持以上訴人為發票人、票面額各十萬元之支票六張，係用以清
           償被上訴人借貸遷店所需之六十萬元，難謂適洽。查被上訴人坦承借款
           予訴外人洪玉玲五十萬元時，猶須以上訴人為發票人票面額五十萬之支
           票及以訴外人洪振用為發票人票面額一百萬元之支票各一紙供擔保之用
           ，豈會於嗣後借款六十萬元予訴外人洪玉玲時，僅以票面額各十萬元之
           支票六張分期清償為已足？被上訴人所言顯然不實，足資證明前開票面
           額各十萬元之支票六張係用以分期清償五十萬元之借款（含利息十萬元
           ），並以系爭支票作為擔保之用。是被上訴人既已提示兌領五十萬元而
           獲得清償，則系爭支票所擔保之借款債務既因清償而消滅，則被上訴人
           提起本件給付票款之訴，洵非有據，而原審未查，顯然有誤。
     （四）另訴外人洪玉玲雖自認尚積欠被上訴人借款包括「利息」一百二十餘萬
           元乙節，經查係被上訴人放高利所致，惟訴外人洪玉玲與被上訴人間之
           債務關係，縱或含利息仍有一百二十萬元屬實，然究不影響本件系爭支
           票業已清償之事實，證人洪玉玲與被上訴人間之債務，究與上訴人無涉
           。況系爭支票上，上訴人蓋章之印文與其於第一商業銀行佳里分行學甲
           辦事處所留存之發票印鑑不符，是因上訴人有很多印章，前開六張票面
           額各十萬元之支票係以銀行留存印鑑之印章同時簽發，然隔幾天後才開
           立系爭支票致未蓋留存印鑑。
     （五）上訴人雖授權訴外人洪玉玲簽發系爭支票，然訴外人洪玉玲簽發系爭支
           票之目的僅係作為擔保之用，故於發票時，票上發票日僅填寫年、日而
           未填載寫月份，上訴人亦未授權被上訴人自行填寫，故系爭支票上之月
           份係被上訴人無權擅自填載，並非訴外人洪玉玲所填寫。
  三、證據：提出支票存根一本為證。
乙、被上訴人方面：
  一、聲明：求為判決駁回上訴。
  二、陳述：
    （一）被上訴人持有上訴人所簽發如附表所示之支票一紙，屆期後於八十九年二
          月二十八日提示，卻未獲付款，爰依票據之法律關係，請求上訴人給付票
          款五十萬元及自提示日即八十九年二月十八起至清償日止，按年息百分之
          六計算之利息。
    （二）對被上訴人主張之答辯：
          １、系爭支票係訴外人洪玉玲於八十八年七月間持之向其借款五十萬元，
              並非如上訴人所稱係該五十萬元借款之押票而僅供擔保之用。至於該
              五十萬元借款之交付方式，因訴外人洪玉玲之前所交付之客票遭退票
              ，故其扣除該退票金額後，再給付現金約三、四十萬元予訴外人洪玉
              玲。
          ２、另上訴人所稱十萬元之支票六張一節，係訴外人洪玉玲於八十八年十
              一月間，因遷店而向其借款六十萬元，並交付以上訴人為發票人、票
              面額各十萬元之支票共六張以分期清償，其中五張支票業已兌現（發
              票日分別係八十八年十二月三日、八十九年一月三日、二月三十日、
              三月三日、四月三十），尚有一張發票日八十九年二月三日之支票未
              兌現。
          ３、訴外人洪玉玲係在被上訴人面前親自簽發系爭支票，且洪玉玲將系爭
              支票交付時，該支票上之年、月、日均已填載完整，系爭支票上之月
              份並非其所擅自填寫。
  三、證據：提出如附表所示之支票及其退票理由單各一紙、估價單一張、支票九張
      及其退票理由單十張等影本為證。
丙、本院依職權函內政部警政署刑事警察局鑑定系爭支票之字跡與訴外人洪玉玲之字
    跡是否出自同一人。
    理      由
一、本件被上訴人起訴主張其執有上訴人所簽發如附表所示之支票一紙，詎屆期後，
    於八十九年二月十八日為付款之提示，卻未獲付款，爰依票據之法律關係，訴請
    上訴人給付票款五十萬元，及自支票提示日即八十九年二月十八日起至清償日之
    法定遲延利息等情。上訴人則以系爭支票係其授權其女兒即訴外人洪玉玲所簽發
    ，然訴外人洪玉玲交付系爭支票予上訴人時，並非作為清償借款之方式，而係作
    為擔保借款之用，因訴外人洪玉玲向上訴人借款五十萬元時，另交付被上訴人票
    面金額各十萬元之支票六張以分期清償該借款（包括利息），且其中五張支票業
    已提示兌領，則系爭支票所擔保之借款債務已清償完畢，被上訴人自不能持系爭
    支票請求給付票款；況因系爭支票僅供擔保用，故訴外人洪玉玲將系爭支票交付
    予被上訴人時，發票日並未完全記載，而僅記載年、日，並未填寫月份，上訴人
    亦未授權被上訴人得自行填寫，故系爭支票上到期日之月份係被上訴人無權擅自
    填載，被上訴人自不得持該支票請求其給付票款等語資為抗辯。
二、經查，被上訴人執有上訴人授權訴外人洪玉玲簽發之如附表所示之支票一紙，詎
    屆期後於八十九年二月十八日經提示，竟遭退票，追索無效；而被上訴人另持有
    上訴人授權訴外人洪玉玲所簽發票面金額各十萬元之支票六張，其中發票日為八
    十八年十二月三日、八十九年一月三日、二月三十日、三月三日、四月三日等五
    張支票已提示兌領，尚有一張發票日期為八十九年二月三日之支票遭退票等事實
    ，業據被上訴人提出支票及退票理由單各二張附卷可稽，復為兩造所不爭，堪信
    為真實。惟上訴人又主張系爭支票與該六張十萬元支票之交付係為同一筆五十萬
    元之借款，而系爭支票因僅係擔保借款之性質，而非為清償方法，故該支票並未
    發票完成，即該支票上發票日中有關月分之部分，訴外人洪玉玲並未填寫，即交
    付予被上訴人，亦未授權被上訴人自行填寫等語，然被上訴人卻抗辯其取得系爭
    支票時，訴外人洪玉令已完成票據行為，而另六張十萬元之支票係為清償另一筆
    六十萬元之借款云云，則本件首應審究者為系爭支票是否為有效之票據？即被上
    訴人得否持該支票主張票據權利？
三、按當事人主張有利於己之事實者，就其事實有舉證之責任，民事訴訟法第二百七
    十七條前段定有明文。又支票雖為無因證券，然僅就支票作成前之債務關係，無
    庸證明其原因而已；至該支票本身是否真實，即是否為發票人所作成，即應由支
    票債權人負證明之責，此觀民事訴訟法第二百七十七條之法理自明（最高法院五
    十年台上字第一六五九號判例及六十五年七月六日第六次民庭庭推總會議決議參
    照）。且支票既為要式證券，支票之作成，必依票據法第一百二十五條第一項第
    一款至第八款所定法定方式為之。即支票之必要記載事項如有欠缺，除票據法另
    有規定外（如票據法第一百二十五條第二項及第三項），其支票即為無效（票據
    法第十一條第一項）；而發票年、月、日為支票絕對必要記載事項，如未記載，
    其支票當然無效（最高法院六十三年台上字第二六八一號判例參照）。本件被上
    訴人主張其持有之系爭支票係經訴外人洪玉玲填載必要記載事項而發票完成，其
    並未擅自於該支票之發票年、月、日欄上填寫月份云云；然上訴人抗辯其雖有授
    權訴外人洪玉玲簽發系爭支票，惟訴外人洪玉玲於將系爭支票交付予被上訴人時
    ，票上發票日僅填寫年、日，而未記載月份，亦未授權被上訴人自行填載等語，
    則揆諸前揭說明，被上訴人自應就系爭支票之真正即訴外人洪玉玲將系爭支票交
    付時已完成票據行為之事實負舉證責任。經查：
    （一）證人洪玉玲於本院準備程序中到庭證稱：「（伍拾萬票有否寫日期？年月
          日有否寫？）日期是我寫的，但月份不是年也是我寫的，我寫年、日但沒
          有寫月。支票上除了月份不是我寫的，其他都是我寫的。」等語，則證人
          所為之證詞並無法證明被上訴人所持有之系爭支票係為有效之票據。而系
          爭支票復經本院依職權將之與證人洪玉玲所簽發之支票二張，送請內政部
          刑事警察局鑑定該字跡是否出自於同一人之筆跡，經該局回覆稱：「本案
          因待鑑筆跡僅有『１２』兩個阿拉伯數字，且特徵不顯，歉難認定。」有
          該局八十九年十一月三日刑鑑字第一七０四０七號函在卷可稽，而被上訴
          人復未能提出其他事證以證明該支票之有效，則被上訴人主張依票據法律
          關係，請求上訴人給付票款及其法定遲延利息，於法自屬無據。
    （二）況系爭支票上之發票日雖記載為八十八年十二月二十四日，然被上訴人卻
          遲至八十九年二月十八日始為提示；且該支票上印文雖為上訴人所不爭，
          然該印文並非係上訴人所留存於付款銀行之發票印章，此有如附表所示之
          支票及其退票理由單附原審卷可稽，復為兩造所不爭執，則系爭支票若經
          訴外人洪玉玲完成票據行為，則被上訴人為何未於到期日即提示付款，卻
          遲至八十九年二月十八日始為提示？而訴外人洪玉玲為何又不蓋用該支票
          之發票印章？在在均與常情有違。且被上訴人復陳稱系爭支票係訴外人洪
          玉玲於八十八年七月間持之向其借款五十萬元，嗣訴外人洪玉玲於八十八
          年十一月間，因遷店又向其借款六十萬元，並交付以上訴人為發票人、票
          面額各十萬元之支票共六張以分期清償（發票日分別為八十八年十二月三
          日、八十九年一月三日、二月三日、二月三十日、三月三日、四月三日）
          云云，然依上訴人所提出之支票票根顯示：系爭支票之票號為00000
          00，而票面額各十萬元之六張支票票號分別為0000000至000
          0000、0000000，則訴外人洪玉玲於八十八年七月間借款時所
          簽發之支票票號，竟反而在八十八年十一月間借款時所簽發之票號中間，
          顯與一般人簽發支票之習慣不符，益證上訴人辯稱系爭支票與該六張十萬
          元支票之交付係為同一筆借款，而系爭支票僅供擔保用而非清償借款之方
          法等情節為可信。
    （三）綜上，被上訴人既未能舉證證明系爭支票為有效之票據，其依據票據之法
          律關係請求被上訴人給付票款及其法定遲利息，自無理由。
四、又按票據上應記載之事項，如未記載，其票據固屬無效，惟發票人非不得授權第
    三人補填，以完成票據行為。惟本件被上訴人已自陳證人洪玉玲係當面完成發票
    行為始交付系爭支票，則證人洪玉玲並未曾授權被上訴人完成票據行為甚明，而
    被上訴人既未能舉證證明該支票業經證人洪玉玲完成發票行為，而證人洪玉玲復
    未曾授權被上訴人完成票據行為，是被上訴人自不能持該無效之票據請求上訴人
    給付票款，附此敘明。
五、綜上所述，上訴人主張系爭支票於交付予被上訴人時，發票日之月份未填載完整
    ，自屬可信，被上訴人抗辯其取得系爭支票時，發票日已記載完全，為不足採。
    從而，被上訴人本於票款之法律關係，請求上訴人給付票款五十萬元，及自支票
    提示日即八十九年二月十八日起至清償日止，按年率百分之六計算之利息為無理
    由，不應准許。原審判命上訴人給付被上訴人五十萬元及自八十九年二月十八日
    起至清償日止按年息百分之六計算之利息，並依職權宣告假執行，自有未洽。上
    訴意旨指摘原判決不當，求予廢棄改判，為有理由，自應由本院予以廢棄，改判
    如主文第二項所示。至於兩造其餘攻擊防禦方法，經審酌後，因與本判決之基礎
    無涉，並不影響判決之結果，故未一一論述，亦末此敘明。
七、據上論結，本件上訴為有理由，依民事訴訟法第四百三十六條之一第三項、第四
    百五十條、第七十八條，判決如主文。
中      華      民      國     九十     年    一      月      五        日
                              臺灣臺南地方法院民事第三庭
~B審判長法  官  沈揚仁
~B      法  官  鄭彩鳳
~B      法  官  洪碧雀
右正本證明與原本無異
不得上訴
中      華      民      國     九十     年    一      月      五        日
~B      法院書記官  陳麗玲
~F0
~T40
┌──────────────────────────────────────────────────────┐
│附表：                                                                        八十九年度簡上第一八八號      │
├─┬─────────┬─────────┬───────────┬────────┬────────┬──┤
│編│  發    票    人  │  付    款    人  │發  票  日  （民 國） │ 票  面  金  額 │ 支  票  號  碼 │備考│
│號│                  │                  │提  示  日  （民 國） │   （新台幣）   │                │    │
├─┼─────────┼─────────┼───────────┼────────┼────────┼──┤
│１│乙○○            │第一商業銀行佳里分│八十八年十二月二十四日│五十萬元        │0000000  │    │
│  │                  │行學甲辦事處      │八十九年二月十八日    │                │                │    │
└─┴─────────┴─────────┴───────────┴────────┴────────┴──┘


司法院資訊處製作；財團法人民間司法改革基金會備份。
